臺灣高等法院刑事判決　　　　　　　　96年度上訴字第2019號
上　訴　人　臺灣板橋地方法院檢察署檢察官
被　　　告　甲○○
指定辯護人　本院公設辯護人王永炫
上列上訴人因被告偽造有價證券等案件，不服臺灣板橋地方法院
95年度訴字第3673號，中華民國96年3月22日第一審判決（起訴
案號：臺灣板橋地方法院檢察署95年度偵字第24415號、95年度
偵緝字第1711號），提起上訴，本院判決如下：
    主  文
上訴駁回。
    理  由
一、公訴意旨略以：被告甲○○意圖為自己不法之所有，於94年
    2月24日13時許，在臺北縣中和市○○街114巷27號前，竊取
    丙○○置於車號LZ7-136號機車置物箱內之黑色女用皮包1個
    （內有新臺幣《下同》8千餘元、臺北國際商業銀行員山分
    行《起訴書誤載為圓山分行》核發之票號QJ0000000號至QJ0
    000000號之空白支票80紙《起訴書誤載為79紙》），得手後
    於不詳時、地，偽刻丙○○之印章1枚，蓋印於上開竊得之
    票號QJ0000000號（起訴書誤載為QJ0000000號）空白支票之
    發票人欄上，且在金額欄填寫「伍萬元正」，在發票日欄上
    填寫「94年5月20日」，而偽造支票1紙，偽造完成後，於94
    年3月底某日，在臺北縣板橋市○○路某處，將該支票交付
    與不知情之李聖儀而行使之，因認被告涉犯刑法第320條第1
    項之竊盜罪嫌、同法第201條第1項之偽造有價證券罪嫌云云
    。(甲○○另所犯3次竊盜犯行，業經原審判決有罪確定)
二、按犯罪事實應依證據認定之，無證據不得認定犯罪事實；不
    能證明被告犯罪者，應諭知無罪之判決，刑事訴訟法第154
    條第2項、第301條第1項分別定有明文。又認定不利於被告
    之事實，須依積極證據，苟積極證據不足為不利於被告事實
    之認定時，即應為有利於被告之認定，更不必有何有利之證
    據；認定犯罪事實所憑之證據，雖不以直接證據為限，間接
    證據亦包括在內，然而無論直接或間接證據，其為訴訟上之
    證明，須於通常一般之人均不致有所懷疑，而得確信其為真
    實之程度者，始得據為有罪之認定，倘其證明尚未達到此一
    程度，而有合理之懷疑存在時，事實審法院復已就其心證上
    理由予以闡述，敘明其如何無從為有罪之確信，因而為無罪
    之判決，尚不得任意指為違法，最高法院著有30年度上字第
    816號、76年度台上字第4986號判例可參。
三、本件公訴人認被告甲○○涉有上揭竊盜及偽造有價證券罪嫌
    ，無非以被告之供述、被害人丙○○之指述、證人李聖儀及
    呂桂美之證述、支票及退票理由單影本各1紙為其主要論據
    。訊據被告固坦承其曾持發票人丙○○、付款人臺北國際商
    業銀行員山分行、票號QJ0000000號、面額5萬元、發票日94
    年5月20日之支票（下稱系爭支票）1紙，向李聖儀調借現金
    ，惟堅決否認有公訴人所指竊取丙○○之財物、偽刻丙○○
    之印章及擅自簽發系爭支票之犯行，辯稱：系爭支票是綽號
    「阿狗」之友人乙○○交給伊，請伊幫忙調借現金，伊收到
    系爭支票時，該支票已簽發完妥，伊向付款銀行查詢票據信
    用後，持該支票向李聖儀調借現金，嗣該支票跳票後，伊曾
    去找發票人丙○○擬了解原因，伊並無竊取丙○○財物及在
    系爭支票上蓋章或填寫任何文字等語。
四、經查：
(一)本件被告自始至終均否認有竊取丙○○財物及偽造系爭支票
    之犯行。而依被害人丙○○於警詢時之指述（見95年度偵字
    第5836號卷第7至10頁），固可證明94年2月24日13時許，在
    臺北縣中和市○○街114巷27號前，丙○○所有置於車號LZ7
    -136號機車置物箱內之黑色女用皮包1個（內有8千餘元、臺
    北國際商業銀行員山分行核發之票號QJ0000000號至QJ00000
    00號之空白支票80紙）遭人竊取之事實，惟丙○○顯未親眼
    目睹究竟何人行竊，不能遽斷其財物即是被告所竊。又公訴
    人所舉之證人李聖儀、呂桂美於警詢時之證述（同上卷第3
    至6頁）、系爭支票及退票理由單影本各1紙（同上卷第13、
    14頁）及證人李聖儀於原審審理時之證述（見原審卷第154
    至157頁），至多僅能證明被告曾於94年3月間，持當時已經
    簽發完成之系爭支票1紙，向李聖儀調借現金，嗣李聖儀將
    該支票交付予其配偶呂桂美，由呂桂美提示而不獲兌現等情
    ，但被告縱曾持有系爭支票，其持有之可能原因甚多，洵不
    能當然推論必是被告行竊而得；況依證人丙○○於本院行準
    備程序時供稱：印章係伊的，與支票同時遭竊，並不是被盜
    刻的等語（見本院卷第29頁），及系爭支票於被告持向李聖
    儀調現時既已簽發完成，則其上發票人欄上之「丙○○」印
    文究係何人所蓋印？金額欄及發票日欄究係何人所填寫？均
    無任何事證足資認定，公訴人遽認被告有盜刻印章並蓋印於
    系爭支票上之行為，亦嫌率斷。
(二)被告辯稱系爭支票是友人乙○○交付乙節，雖經原審及本院
    依被告、辯護人及檢察官之聲請，傳、拘證人乙○○不到，
    尚無從調查比對乙○○本人之證詞。惟另位證人宋益茂於原
    審審理時具結證稱略以：乙○○曾經在我一位綽號「阿勇」
    的朋友位於臺北縣板橋市○○路某處的住處，拿1紙面額5萬
    元的支票要給我，乙○○說該支票是他去收帳收回來的，但
    我跟乙○○不熟，所以我沒有拿，乙○○就把該支票拿給被
    告，被告事後有跟我說，是被告拿到支票隔1、2個小時跟我
    說的等語（見原審卷第115至117頁），堪認被告上開所辯並
    非全然無據。又系爭支票於跳票後，被告曾親自前往發票人
    丙○○之住處，並等候丙○○之丈夫林春發到場，嘗試了解
    跳票原因之事實，業據證人林春發於原審到庭證述無訛（見
    原審卷第122、123頁），衡諸常情，倘系爭支票確係被告所
    竊取、偽造者，豈有甘冒被查獲之風險，前往洽尋被害人之
    理？況且，被害人丙○○當時失竊之空白支票合計80紙（票
    號QJ0000000號至QJ0000000號），其中票號QJ0000000號、Q
    J0000000號之支票2紙，經人填載發票日各為94年4月5日及
    同年月23日、票面金額各為7,300元及13,620元後，由真實
    姓名年籍不詳綽號「小包」之成年男子於94年3月間交付予
    丁○○（丁○○所涉收受贓物罪，前經原法院以95年度簡字
    第2887號刑事簡易判決處拘役40日確定）；而其中票號QJ00
    00000號之支票1紙，經人填載發票日為94年3月5日、票面金
    額為2萬元後，由丁○○於94年2月24日或25日交付予莊偉國
    （莊偉國所涉收受贓物罪，前經原法院以95年度簡字第5747
    號刑事簡易判決處有期徒刑4月在案）等情，有上揭刑事簡
    易判決2件附卷可稽（見原審卷第167至171頁）。另證人丁○○於原審到庭證稱：（提示系爭支票，問：有無見過？）
    有看過，是在萬華看過，但不知道是否由我拿給別人，……
    我總共向「小包」拿過4張支票，面額分別為1萬多元、2萬
    元、5萬元及7千多元等語（見原審卷第153頁），嗣於本院
    改稱：曾經經手發票人為丙○○，台北國際商銀員山分行之
    支票，是「小包」因為欠錢還給我的，在地檢署有看過那張
    5萬元支票，那時在地院法官也有讓我看過，我告訴法官在
    萬華「小包」那裡看過，會不會票是「阿狗」向「小包」拿
    的我不清楚，我向「小包」調錢時，「小包」有拿出幾張支
    票來，將我需要的數額的支票拿給我，其中一張5萬不是我
    需要的數額，我就沒有拿等語（見原審卷第55頁反面、第56
    頁），雖證人丁○○就有關自己是否由「小包」處收受該張
    5萬元支票乙節，前後供述不一，然考量其為免自身涉及刑
    責，而就與己有關之事多所迴避，應屬常情，且其始終證稱
    曾於「小包」處看過該5萬元之支票等情，尚難僅因證人丁○○所為之證言有上開瑕疵，即否認其證言之真實性，而認
    被告前揭辯解並非無稽。是本件系爭支票雖確定為他人所偽
    造，但因經多人轉手，最後由被告持以調現，惟被告堅詞否
    認有偽造系爭支票，在無積極證據證明係出於被告所偽造下
    ，當難以臆斷或擬制方法逕予認定為被告所偽造，依罪疑唯
    輕及無罪推定原則，自應為有利於被告之認定。
(三)至證人丙○○雖於本院審理時到庭陳稱：被告曾至其住處詢
    問有關2萬元會錢及藍先生之事，當時因為害怕沒有開門，
    並誆稱係林春發之妹，被告遂於樓下等待林春發，並沒有提
    到5萬元云云（見本院卷第45頁），然審酌證人丙○○與被
    告並未直接接觸，亦無看見系爭支票之金額，而證人林春發
    於原審證述時亦未否認被告所述5萬元支票一事，堪認證人
    丙○○證稱之2萬元支票應係本案5萬元支票之誤聽所致，尚
    不足影響前開認定之事實。
五、綜上所述，基於禁止推定罪狀之法則，確保國家刑罰權之正
    確行使之目的下，公訴人徒憑被告曾經持系爭支票向他人調
    借現金，即推論被告有竊取丙○○財物及偽造有價證券之犯
    行，其推論方式難認有理，洵未能將一般經驗上有利被告之
    合理情況予以排除，是關於被告是否犯有上揭竊盜及偽造有
    價證券罪，本院認尚未達於通常一般之人均不致有所懷疑之
    有罪確信心證，仍有合理懷疑之存在，不能僅以推測或擬制
    之方法，為被告有罪之認定。此外，復查無其他積極證據足
    以證明被告確有公訴人所指竊盜及偽造有價證券之犯行，既
    不能證明被告犯罪，從而原審依前揭法條及判例意旨所示，
    判決被告無罪，經核並無違誤。檢察官上訴意旨仍執陳詞，
    認定被告有竊盜及偽造有價證券犯行，指摘原判決不當，為
    無理由，應予駁回。
據上論斷，應依刑事訴訟法第368條，判決如主文。
本案經檢察官游明仁到庭執行職務。
中　　華　　民　　國　　96　　年　　8 　　月　　8 　　日
            刑事第十五庭審判長法　官  吳昭瑩
                              法　官  李釱任
                              法　官  蘇隆惠
以上正本證明與原本無異。
檢察官如不服本判決，應於收受送達後十日內向本院提出上訴書
狀，其未敘述上訴之理由者並得於提起上訴後十日內向本院補提
理由書（均須按他造當事人之人數附繕本）。
                              書記官  吳玉華
中　　華　　民　　國　　96　　年　　8 　　月　　8 　　日
